臺灣高等法院刑事判決　　　　　　　　　　　　九十三年度上重更(二)字第四二號
　　上　訴　人　臺灣臺北地方法院檢察署檢察官
　　上　訴　人
　　即　被　告　甲○○
　　　　　　　　　　　　（現在臺灣岩灣技能訓練所執行）
　　選任辯護人　王聰明　律師
右上訴人因被告殺人案件，不服臺灣臺北地方法院九十一年度重訴字第一五號，中華
民國九十二年一月十七日第一審判決（起訴案號：臺灣臺北地方法院檢察署九十一年
度偵字第一二七八四號），提起上訴，經判決後，由最高法院第二次發回更審，本院
判決如左：
    主  文
原判決關於甲○○殺人部分撤銷。
甲○○連續殺人，處無期徒刑，褫奪公權終身。
    事  實
一、甲○○於民國九十一年五月二十六日上午五時左右，在臺北巿吳興街五五七號前
    ，認為已滿十八歲之毛青山、陳興南對其瞪視，心生不滿，遂以閩南語辱罵「汝
    看啥漦」。因毛青山及陳興南坐在車內不予理會，竟基於殺人之概括犯意，以其
    持有古德星寄藏之義大利造貝瑞塔九毫米口徑黑色半自動制式手槍一把（違反槍
    砲彈藥刀械管制條例部分業經判刑確定），先隔車前擋風玻璃對陳興南射擊一槍
    ，子彈擊中左手臂後擦過左胸部，再從右胸貫穿至右腋下。繼而行至車旁，揚言
    「姦你娘，給你爸下來，跪下」，喝令毛青山下車跪地，先朝頭部右上方射擊一
    槍，毛青山當場中彈倒地，子彈貫穿頭部左側。甲○○猶出口辱罵「豎仔，幹」
    （以上妨害名譽部分均未據告訴），接續朝毛青山左腹部射擊一槍，子彈貫穿右
    腹部。陳興南、毛青山經送醫急救，前者倖免於死，後者因所受槍傷而腦部挫傷
    、腦出血及腹腔出血，於同日下午七時左右導致出血性休克不治死亡。
二、案經臺北市政府警察局信義分局移送臺灣臺北地方法院檢察署檢察官偵查起訴。
    理  由
一、訊據上訴人即被告甲○○否認蓄意持槍殺人，辯稱：當日與古德星、古志銘、張
    志煌長夜飲酒達旦，經過現場時業已無法控制自己言行，已達精神耗弱或心神喪
    失程度云云。證人古志銘、張志煌、呂良彬亦各證實當日與被告共同飲酒，被告
    因遭受古德星責罵，心情不佳，離去時已有醉態等語。
二、經查：
    (一)前述被告連續殺人之事實，業經告訴人陳興南於警訊、偵查、原審指訴甚詳。
      關於陳興南所受槍傷情形，有診斷證明書在卷可為佐證（偵字第一二七八四號
      卷(二)第一七七頁）。至於被害人毛青山因頭部、腹部遭受槍擊，腦部挫傷、腦
      出血及腹腔出血，導致出血性休克，經送醫急救後不治死亡，亦經檢察官督同
      法醫師相驗無誤，有被害人毛青山生前急診病歷、法醫師驗斷書及解剖照片、
      相驗屍體證明書、檢察官勘驗筆錄、臺北市政府消防局救護紀錄表在卷可為佐
      證（以上見相字卷）。
    (二)被告雖以酒後不復詳憶置辯，但對於前開扣案貝瑞塔手槍係其受古德星寄藏、
      以及事發當日曾在現場開槍之經過，已據其於偵查、原中供承不諱（偵字第一
      二七八四號卷(二)第一二六頁至第一二八頁；原審卷第二十三頁、第二十四頁、
      第六十七頁），應認被害人陳興南、毛青山確係遭其槍擊而各致傷亡。
    (三)被告持用客觀上足可致命之制式槍枝，於近距離內直接對被害人陳興南、毛青
      山射擊，並於毛青山頭部中槍倒地之後接續槍擊腹部要害，戕害人命之故意至
      為明顯。
    (四)被告雖辯稱：當日與古德星、古志銘、張志煌長夜飲酒達旦，經過現場時業已
      無法控制自己言行，已達精神耗弱或心神喪失程度云云。證人古志銘、張志煌
      、呂良彬固亦各證實當日與被告共同飲酒，被告因遭受古德星責罵，心情不佳
      ，離去時已有醉態等情（原審卷第一五六頁至第一七０頁）。惟經本院上更(一)
      審囑託亞東紀念醫院就被告行為時精神狀況鑑定結果，認為：「按酒精引起之
      精神狀態變化，可分『普通酩酊』與『病態酩酊』。『普通酩酊』係人人皆可
      能出現，純因用酒量過高，即可能發生之行為失控、事後失憶等現象，復分為
      『單純酩酊』與『複雜酩酊』。『病態酩酊』則出現於特殊體質之個人，可能
      因少數之用酒量，即出現與一般人酒量不相當之反應，多為突然發生，而有盲
      目且無法理解之行動。依司法精神醫學之原則，『單純酩酊』與『複雜酩酊』
      ，皆為過度飲酒所必然發生之後果，其發生時之行為控制能力固較減弱，但為
      飲酒者事先可預知之狀態，不適用精神耗弱或心神喪失之情況。個人首次發生
      之『病態酩酊』因係事先不可預知，如出現不當行為，則可適用精神耗弱或心
      神喪失，惟若已發生有『病態酩酊』之經驗，即明知飲酒後有不可預期之酩酊
      與行為失控，則第二次以後之『病態酩酊』現象，為維飲酒者對自我行為之責
      任，則亦不適用精神耗弱或心神喪失。．．．張員（即被告）案發時之精神狀
      態，當屬與其前所發生之『複雜酩酊』現象相符，故其發生時雖有行為力減弱
      之效果，但於司法精神醫學之原則中，並不適用精神耗弱或心神喪失」，有該
      院鑑定報告在卷可稽（本院上更(一)卷(二)第四頁），足認被告係屬複雜酩酊現象
      ，故其發生時雖有行為力減弱之效果，但於司法精神醫學之原則中，並不適用
      精神耗弱或心神喪失之規定。被告於本院更(一)審爭辯前開精神鑑定報告書之立
      論及認為內容有諸多疑點，具狀列出其疑義處聲請再向亞東紀念醫院查明（本
      院上更(一)卷(二)第二十五頁至第二十六頁），本院將被告前述疑義向亞東紀念醫
      院函詢，該院函覆結果，亦同意前次鑑定報告結論，認為被告不適用精神耗弱
      或心神喪失之規定，有亞東紀念醫院九十三年九月十八日亞醫字第０九三二九
      三０二七三號函在卷可憑（本院卷第十五頁至第十九頁）。
    (五)辯護人雖謂被告飲酒之初並未決意犯罪、與恃酒壯膽犯案之情形有別，爭執本
      案應仍有刑法第十九條心神障礙行為規定之適用，惟查：刑法上之阻卻違法或
      阻卻責任事由，皆係基於社會公平正義理念而為減免處罰規定，倘其危害之所
      以發生，乃因行為人自己之過咎所惹起，而此結果復為行為人所已預見並能控
      制防免，倘若聽其放任自招危險，進而於侵害他人之後據以主張解免刑責，非
      特有悖公平正義，且無異鼓勵因自己過咎足可完成犯罪之人積極加害他人、破
      壞社會秩序，自非立法之本意。被告於本院更(一)審審理中，自承「以前喝酒也
      鬧過事與人打架，都是隔天醒來才知道」（本院上更(一)卷(二)第五十七頁），依
      上述說明，對於本案酒後攜槍行兇殺人之犯行，自無主張因精神耗弱或心神喪
      失而減免罪責之餘地。
    (六)至於辯護人所舉剪報之案例（本院卷第五十頁），與本案情況並不相同，自不
      得引用其結論，併此敘明。
    (七)被告於本院上更(一)審審理時雖另聲請傳訊證人洪邦棟查明其當時精神狀態表現
      ，但其既因自招酩酊而無刑法第十九條關於心神障礙行為規定之適用，縱予傳
      訊亦於本案罪責判斷無所影響，核無調查必要。
    綜上所述，本件事證明確，被告所辯為卸責之詞，不足採信，其犯行堪以認定。
三、核被告所為，係犯刑法第二百七十一條第一項、第二項之罪。其先後槍殺被害人
    陳興南、毛青山二人，前者未遂而後者既遂，二次犯行時間緊接，所犯為基本構
    成要件相同之罪名，顯然出於概括犯意，應依連續犯規定論以情節較重之殺人既
    遂一罪（本案依後開說明認為不宜酌科有期徒刑，不另依連續犯規定就法定刑為
    有期徒刑部分加重）。又殺人行為對於被害人之行動自由不能無所妨害，如果妨
    害自由即屬於殺人行為之一部分時，自不應更論以妨害自由之罪。被告迫令被害
    人毛青山下車跪地加以殺害，其妨害自由之舉動為殺人行為之一部分，不另論罪
    （最高法院二十八年上字第三○六九號判例意旨參照）。
四、原審據以論罪科刑，雖非無見，但殺人罪之法定本刑中，關於死刑、無期徒刑部
    分，依刑法第六十四條第一項、第六十五條第一項規定不得加重，原判決併同本
    刑為有期徒刑部分予以加重，適用法則即有不當。檢察官及被告上訴各自指摘原
    審量刑不當雖無可取（詳如後述），但原判決既有可議，仍應將原判決關於被告
    殺人部分撤銷改判決。爰審酌被告僅因懷疑遭人瞪視，竟然當街持槍逞兇擊殺素
    眛平生之被害人，雖已下跪求和亦不能免，對於被害人及遺屬造成鉅大損害，非
    重懲不能罰當其罪。惟刑之量定固為實體法上賦予法院自由裁量之事項，但法院
    行使此項職權時，仍應審酌刑法第五十七條所列各款事項及一切情狀，並須符合
    客觀上適當、必要之價值要求，用以維護其均衡。殺人罪之法定刑為死刑、無期
    徒刑或十年以上有期徒刑，除非確係窮凶極惡而無法教育改造，唯有處以死刑使
    與社會永遠隔絕，否則即須就其是否處以徒刑即足懲儆並達防衛社會目的，依據
    比例原則全盤詳予推敲（參照最高法院九十三年度台上字第一一七四號判決）。
    經審酌以上所犯情節，及其由於先遭古德星責罵心情鬱悶，酒後一時短慮致觸重
    典，犯罪後尚知儘速與被害人家屬達成和解、盡力賠補遺族損失（本院上更(一)卷
    (二)第六十頁、本院卷第七十三頁），復經調閱其案發後在監所接受矯治之性行考
    核紀錄（本院上更(一)卷(二)第十頁至第十六頁），認為確有悛悔實據，尚非全無矯
    治洗革之可能，允宜貸其一命以啟自新，然就本案公然連續殺人之情節以觀，具
    見被告殊乏尊重生存價值之基本修養，僅處以有期徒刑，究不足以彰顯法律正義
    等一切情狀，認宜仍處無期徒刑，並依法宣告褫奪公權終身。
據上論斷，應依刑事訴訟法第三百六十九條第一項前段，第三百六十四條，第二百九
十九條第一項前段，刑法第五十六條前段、第二百七十一條第一項，第三十七條第一
項，判決如主文。
本案經檢察官賴俊雄到庭執行職務。
中　　　華　　　民　　　國　　九十三　　年　　 十二 　　月　　　三　　　日
                              臺灣高等法院刑事第二十四庭
                                  審判長法  官　陳  貽  男
                                        法  官　徐  世  禎
                                        法  官　李  世  貴
右正本證明與原本無異。
如不服本判決，應於收受送達後十日內向本院提出上訴書狀，其未敘述上訴之理由者
並得於提起上訴後十日內向本院補提理由書（均須按他造當事人之人數附繕本）。
                                        書記官  魏  汝  萍
中　　　華　　　民　　　國　　九十三　　年　　 十二 　　月　　　六　　　日
附錄：本案論罪科刑法條全文
  刑法第二百七十一條第一項：
    殺人者，處死刑、無期徒刑或十年以上有期徒刑。
